【裁判字號】    98,台上,7977
【裁判日期】    981231
【裁判案由】    妨害自由
【裁判全文】
最高法院刑事判決            九十八年度台上字第七九七七號
上  訴  人  乙○○
            丙○○
            甲○○
上 列一 人
選任辯護人 李傳侯律師
           李建慶律師
上列上訴人等因妨害自由案件，不服台灣高等法院中華民國九十
八年八月十九日第二審判決（九十八年度上訴字第一一００號，
起訴案號：台灣士林地方法院檢察署九十七年度偵字第八三八六
、八三八八、八三八九、八三九二號），提起上訴，本院判決如
下：
    主  文
原判決關於乙○○部分撤銷，發回台灣高等法院。
其他上訴駁回。
    理  由
一、撤銷發回（即乙○○）部分
原判決認定：緣許萬得（同案被告甲○○之父，涉案部分另案偵
辦中）之友人呂文發，因受僱在被害人蔡志英父母位在台北市○
○區○○路住處（地址詳卷）擔任守衛門房。許萬得因此得悉蔡
志英之家境富裕及生活作息，竟因貪圖錢財而萌生擄人勒贖之意
圖。許萬得乃於民國九十七年四月初某日，假借係受人之託向蔡
志英索討新台幣（下同）五百萬元債務，邀約其子甲○○之友人
即上訴人乙○○共謀將蔡志英押回大園鄉交債權人處理，並同意
事成後，債權人給付之二百五十萬元佣金，乙○○可分得一百萬
元。乙○○因而以剝奪他人行動自由之犯意同意共同參與，兩人
乃多次駕車前往行義路現場，均因故未得逞，同年月二十七日下
午五時許，兩人又至行義路現場，見蔡志英駕駛車牌號碼六一一
九-DY 自用小客車欲返回市區，乙○○在巷口攔停蔡志英，佯稱
問路，欲趁隙強取其汽車鑰匙而強押蔡志英至大園鄉，惟因蔡志
英簡短回應後，逕自駕車離去。同日晚間為甲○○發覺有異，質
問乙○○，經乙○○告知上情，甲○○獲悉可獲高額佣金，即表
達參與之意願，但不希望其父許萬得知悉。乙○○遂向許萬得佯
稱彼此默契不佳，提議由其另覓友人負責強押蔡志英交予許萬得
，獲首肯後，乙○○隨即邀同甲○○於翌（二十八）日晚間，前
往行義路現場勘查。甲○○並基於剝奪他人行動自由之犯意，邀
其友人張璟文、丙○○參與。九十七年五月四日（星期日）上午
七時許，乙○○致電向張璟文借車，張璟文再向廖精忠商借，廖
精忠遂駕駛車牌號碼０九０五-HD 自用小客車，前往會合，並同
意參與而一同前往，即由廖精忠駕車，先後接甲○○、乙○○、
丙○○上車，途中乙○○下車購買榔頭一支備用。於同日上午十
時許，一同驅車前往台北市，途中並在車內商議佣金之分配事宜
，又由乙○○策劃攔車押人事宜，並分配埋伏、通報，及實行攔
車強制押人之工作分擔。同日下午四時四十五分許，在行義路現
場，廖精忠、丙○○見蔡志英駕車自行義路一五四巷口駛出，欲
轉往市區，廖精忠即依計畫以行動電話通知張璟文，並駕車緩慢
行駛在蔡志英前方，至行義路「明山宮」轉彎處時，在該處埋伏
之甲○○、乙○○、張璟文，即自中央分隔線靠近蔡志英駕駛座
旁，廖精忠見狀煞車圍堵蔡志英，張璟文則趨前示意蔡志英搖下
車窗，但蔡志英發覺情況有異緊閉車窗，並持續鳴按喇叭呼救。
張璟文見狀即取出榔頭猛力敲擊蔡志英車輛左前、左後之車窗玻
璃，乙○○、甲○○則在旁叫罵，並以腳踹踢車輛，欲逼迫蔡志
英下車。蔡志英情急之下駕車向前碰撞，並利用廖精忠車輛向前
滑行之空隙，將車駛離，甲○○等人之犯行始未得逞等情。因而
撤銷第一審論上訴人乙○○以剝奪行動自由未遂，累犯罪，處有
期徒刑貳年肆月之判決，改判仍論乙○○以共同以強暴方式剝奪
人之行動自由，未遂，累犯罪，處有期徒刑參年肆月。固非無見
。
惟按：判決不適用法則或適用不當者，為違背法令。又由被告上
訴或為被告之利益而上訴者，除因原審判決適用法條不當而撤銷
者外，第二審法院不得諭知較重於原判決之刑，刑事訴訟法第三
百七十八條、第三百七十條分別定有明文。易言之，由被告上訴
或為被告之利益而上訴，僅限於因原審判決適用法條不當而撤銷
者，始可諭知較重之刑，別無例外。本件第一審判決後，檢察官
為上訴人乙○○之不利益提起第二審上訴，依卷內檢察官上訴書
，對乙○○部分上訴理由之記載：「原審（第一審）判決被告（
乙○○）所犯非擄人勒贖未遂罪，而改依共同剝奪人之行動自由
未遂罪，量處有期徒刑二年四月，無非係採信證人許萬得於審理
論述其向乙○○佯稱受託向被害人討債，且握有本票債權憑證等
之供述證據（至判決書第十頁(三)以下，所指依卷附通聯紀錄及被
告多人之自白等節，則係對其餘被告僅涉共同剝奪人之行動自由
未遂之說明，此節之認定並無錯誤，僅量刑過輕或過重，詳見下
述二之說明）」等語（見原審卷第十四頁），似無對乙○○部分
指摘原判決量刑過輕之情形。且依上訴書所謂之「下述二之說明
」，亦僅說明關於對甲○○、丙○○、廖精忠部分不服之上訴理
由，似未論及對乙○○部分之量刑理由（見原審卷第十四頁至第
十五頁），另依卷內原審筆錄之記載，檢察官在原審準備程序及
審理時陳述上訴理由，對乙○○部分亦僅陳述不服原判決論乙○
○以妨害自由罪，主張乙○○部分應成立擄人勒贖罪（見原審卷
第一五七頁、第二０四頁），如果均屬無訛，則檢察官就第一審
乙○○部分判決之量刑似未表示不服。惟原判決撤銷第一審判決
，改判量處乙○○較重之刑期，理由說明：「乙○○前有盜匪前
科，甫於九十四年六月二十八日假釋期滿，不思悔改，在假釋期
滿視為有期徒刑執行完畢後不到三年之期間，即再犯本罪，惡性
重大，當有從重量刑之必要，檢察官提起上訴，指摘原審對於乙
○○量刑過輕，請求撤銷改判較重之刑，為有理由」等語（見原
判決第十五頁理由(一)第四行起），以檢察官對乙○○部分係以指
摘第一審判決量刑過輕而上訴，即與卷內證據資料不符。且原審
審理之結果，仍以乙○○係犯妨害自由罪，無從改依擄人勒贖罪
處斷，認檢察官此部分上訴並無理由（原判決第十三頁起至第十
四頁），則原判決既認檢察官對乙○○之不利益上訴為無理由，
又未認第一審判決有何適用法條不當之情形，則其量處較第一審
判決為重之刑，是否合於刑事訴訟法第三百七十條規定之禁止不
利益變更原則？即待研求。乙○○上訴執以指摘，尚非全無理由
，應認原判決有撤銷發回之原因。
二、上訴駁回（即甲○○、丙○○）部分
按刑事訴訟法第三百七十七條規定，上訴於第三審法院，非以判
決違背法令為理由，不得為之。是提起第三審上訴，應以原判決
違背法令為理由，係屬法定要件。如果上訴理由書狀並未依據卷
內訴訟資料，具體指摘原判決不適用何種法則或如何適用不當，
或所指摘原判決違法情事，顯與法律規定得為第三審上訴理由之
違法情形，不相適合時，均應認其上訴為違背法律上之程式，予
以駁回。原判決維持第一審上訴人丙○○以共同犯剝奪行動自由
未遂罪，處有期徒刑壹年貳月之判決，駁回丙○○之第二審上訴
；撤銷第一審論上訴人甲○○以共同犯剝奪行動自由未遂，累犯
罪，處有期徒刑貳年肆月之判決，改判仍論上訴人甲○○以共同
以強暴方式剝奪人之行動自由，未遂，累犯罪，處有期徒刑參年
貳月。係依憑：上訴人丙○○、甲○○坦承犯行不諱，核與證人
即同案被告乙○○、張璟文、廖精忠證述共同犯罪之情節，及證
人即被害人蔡志英證述被害情節均屬相符，並參酌證人許萬得證
述與原判決認定情節相符之證詞，及卷附內政部警政署刑事警察
局九十七年五月十三日刑紋字第０九七００六九一七二號鑑驗書
（記載：在被害人汽車上採得歹徒犯罪時所遺留之指紋三枚，經
比對與張璟文之指紋相符）暨張璟文指紋卡片、同案被告張璟文
自繪犯罪工具榔頭圖示、被害人遭車損照片四張等證據資料，而
為論斷，已敘述其所憑之證據及認定之理由。並說明：(一)、量刑
之輕重，雖屬事實審法院得依職權自由裁量之事項，惟仍應受比
例原則及公平原則之限制，由於刑事審判旨在實現刑罰權分配正
義，從而法院對有罪被告之科刑，仍應符合罪刑相當之原則，詳
斟刑法第五十七條各款情狀，以為科刑輕重之標準，使輕重得宜
，罰當其罪，以契合社會之法律感情。甲○○曾與乙○○共同探
勘現場路徑，甲○○又邀集同案被告張璟文、丙○○參與犯案，
甲○○之犯罪參與情節遠重丙○○、張璟文。檢察官上訴，指摘
第一審對於上訴人甲○○量刑過輕，請求撤銷改判較重之刑，為
有理由。爰綜合刑法第五十七條各款所列情狀，尤以甲○○與被
害人素不相識，在客觀上對被害人根本不存有任何債權，竟於主
觀上為圖高額之所謂討債佣金，預謀利用被害人隻身駕車之機會
，於白日期間，公然在公共道路上以暴力方式攔堵被害人所駕車
輛欲將其強押往他處，嚴重危害被害人之人身安全與社會秩序，
參酌被害人幸因機警乃得以趁隙逃脫等情，而撤銷第一審關於甲
○○部分之判決，改判量處甲○○有期徒刑三年二月之理由。從
形式上觀察，原判決並無違背法令之情形存在。丙○○上訴意旨
泛稱：原判決有錯認事實及違背法令之處云云，並未依憑卷內證
據資料，具體指摘原判決究竟如何違背法令，依首揭說明，自難
認已符合首揭法定之第三審上訴要件。甲○○上訴意旨略稱：(一)
、原判決以撤銷第一審判決，改判量處甲○○較重刑期之判決，
惟上訴人甲○○並非主謀，而僅到現場二次，較諸主謀地位之乙
○○少，原判決量處與乙○○為同等非難，且原判決以「嚴重危
害被害人之人身安全與社會秩序」之抽象理由為科刑理由，均違
背罪刑相當原則，且亦違反刑法第五十七條規定之量刑基準。參
以同案被告張璟文、丙○○、廖精忠各處有期徒刑一年十月、一
年二月、十月，相差甚大，原判決量刑違反平等原則。(二)、共同
正犯乃多數行為人分工而相互利用，以達共同之犯罪目的，在刑
法評價上，應共同負責。且刑罰非處罰行為人之惡性，而重視客
觀犯罪行為。原判決以上訴人甲○○「共同探勘現場路徑」、「
邀集共犯參與犯案」為由，為其從重量刑之原因。然甲○○之犯
罪行為及手段，與其他共同正犯客觀上無明顯不同。原判決事實
欄認定上訴人甲○○「主觀上僅有剝奪他人行動自由之犯意，並
非全然無據」，認甲○○對於被害人並無債權一事，並不知情，
然在量刑時卻審酌上訴人所不知悉之「客觀上對被害人根本不存
在有任何債權」之事由，其理由與事實顯不相適合，前後矛盾。
且甲○○起訴後即坦認犯行不諱。原判決未考慮其犯後態度、犯
罪所生之損害，違反量刑準則，並有判決不載理由及理由矛盾之
違法云云。惟按量刑輕重係屬事實審法院得依職權自由裁量之事
項，茍已以行為人之責任為基礎，並斟酌刑法第五十七條各款所
列情狀而未逾法定刑度，即不得遽指為違法。原判決係依刑法第
五十七條規定以上訴人甲○○之行為人責任為基礎，並審酌該條
各款規定之情狀，並以甲○○參與本件犯行之罪責程度為依據，
而與同案被告各別審酌，認檢察官上訴以原判決對甲○○量刑過
輕為有理由，而撤銷第一審判決，改判量處與罪責程度相稱之刑
度，已詳敘其理由，既未逾法定刑範圍，自無違背罪刑相當原則
或未審酌刑法第五十七條所列各款為科刑輕重標準之違法。另原
判決量刑理由說明審酌「在客觀上對被害人根本不存有任何債權
，竟於主觀上為圖高額之所謂討債佣金」等情，係指甲○○個人
與被害人根本無任何債權，而圖為人討債之佣金即犯此案，與原
判決事實認定，上訴人對起意之主犯即其父許萬得係有不法所有
意圖一節，並不知情，並無矛盾。甲○○上訴意旨，執以指摘，
自非合法之第三審上訴理由。甲○○、丙○○二人上訴均違背法
律上之程式，應予駁回。
據上論結，應依刑事訴訟法第三百九十七條、第四百零一條、第
三百九十五條前段，判決如主文。
中    華    民    國  九十八  年   十二   月  三十一  日
                      最高法院刑事第三庭
                          審判長法官  林  增  福
                                法官  張  清  埤
                                法官  陳  世  雄
                                法官  何  菁  莪
                                法官  郭  毓  洲
      本件正本證明與原本無異
                                      書  記  官
中    華    民    國  九十九  年    一    月    六    日
                                                      Q

司法院資訊處製作；財團法人民間司法改革基金會備份。
